【裁判字號】    91,上,800
【裁判日期】    920428
【裁判案由】    履行契約
【裁判全文】
臺灣高等法院民事判決                              九十一年度上字第八００號
    上  訴  人  甲○○
    訴訟代理人  林天財律師
    被上訴人    中國石油股份有限公司
    法定代理人  郭進財
    訴訟代理人  丁福慶律師
右當事人間請求履行契約事件，上訴人對於中華民國九十一年七月一日臺灣臺北地方
法院九十年度訴字第六三八六號第一審判決提起上訴，本院判決如左：
    主    文
上訴駁回。
第二審訴訟費用由上訴人負擔。
    事    實
甲、上訴人方面：
一、聲明：
  (一)原判決廢棄。
  (二)被上訴人應向台北縣政府申請將其所屬台北縣永和市○○路加油站所在之永和市
    ○○段第二二九地號如原審起訴狀附圖一ｆ部分之「加油站用地」（面積為一七
    ‧三三平方公尺）變更回復為「住宅區」用地－「畸零地保留」。
二、陳述：除與原判決記載相同者外，補稱：
  (一)本件並非欠缺訴之利益而無保護之必要：
    本件台北縣政府所涉違法變更地目之行為，得由土地所有人即被上訴人公司提出
    回復變更地目之申請以廢止違法行為，更正現存之違法狀態（詳後述），除非對
    於本件回復變更地目之申請，主管機關依法須一定不予以准許，即申請人根本不
    備提出申請之權利，始有可認本件訴訟欠缺權利保護要件而無保護之必要。然本
    件依法係得由被上訴人為地目之回復變更之申請行為，且該申請行為，依主管機
    關台北縣政府工務局建管課陳志隆課長之證詞乃謂：「回復變更應該沒有不准的
    道理」云云，足見被上訴人如為變更回復之申請行為，應無所謂欠缺權利保護要
    件之疑義。另台北縣政府之承辦人員於作證時雖表示本件之違法事實於目前都市
    計畫通盤檢討之草案中已列入考慮而將一併檢討，然此亦僅為承辦人員之個別意
    見，且該草案亦僅屬都市計畫檢討之初步階段而尚未成案，將來之結果尚未可知
    ，且都市計劃之通盤檢討仍須遵守法定程序而必須依法為公告等之必要行政行為
    ，僅於草案前之意見階段並無具備任何之法律效力而得廢止違法之行為，是本件
    上訴人之請求實仍具備權利保護之要件。
  (二)本件違法都市計畫變更行為，並非僅得依行政訴願程序救濟，依法仍得由土地權
    利關係人提出變更申請之方式予以變更回復之。
    查被上訴人在申請系爭土地之地目變更乃係依據都市計劃法第二十四條及第二十
    二條第一項第三款規定而為該變更細部計劃即變更土地使用分區（即俗稱變更地
    目）之申請，是被上訴人依法自仍得及仍應為上開違法土地使用分區變更行為之
    回復申請，原審不查，誤以為都市計畫變更回復之申請，只能依行政救濟方式為
    之，依法自有違誤。關於此，台北縣政府在為兩造於民國九十年十月五日舉行之
    「恢復部分加油站用地為住宅區案研商會」會議中，亦明白表示系爭地目變更可
    依個案申請變更方式，於取得土地所有權人之同意後辦理之。且證人陳志隆證稱
    ：「本件Ｆ部分的右邊即二二六地號已經完成建築，該Ｆ部分唯一能夠合併使用
    的就是二二九地號，現在二二九地號變更為加油站用地，而且當時申請加油站建
    造執照時Ｆ部分為法定畸零保留地，就目前現況來講，應可單獨就Ｆ部分辦理變
    更為住宅用地。」、「應該由土地所有權人中油公司向縣政府城鄉局提出都市計
    畫變更的申請。」、「以本件來講應該沒有不准的道理」，證人即台北縣政府城
    鄉局黃秀源先生亦證稱：「在九十年十月五日城鄉局開過協調會，當時城鄉局表
    示只要中油公司提出申請，城鄉局會呈報內政部。」、「提出變更的聲請只要土
    地所有人中油公司提出就可以」等語，是由前開法律規定及主管機關相關承辦人
    員之證詞，足證本件地目變更之回復申請並非僅得循行政訴願程序請求變更地目
    ，而得由土地所有人即被上訴人提出申請亦可，是以原審判決所認即應有所違誤
    。
  (三)本件當事人間亦已達成契約，被上訴人依約自有向台北縣政府為該畸零地保留之
    變更回復之申請義務：
  1.上訴人起訴係主張兩造曾於八十六年八月四日召開協調會議，達成「請相鄰之永
    利段第二二八地號土地所有人（即上訴人）等向被上訴人中油公司提出申請，以
    便配合去函（按即申請）台北縣政府解除加油站用地之編定」之契約。是依約請
    求被上訴人履行契約，兩造間事實上確有上開意思表示合致之情形存在，此有證
    人即立法委員洪秀柱委員所證：「八十六年七、八月間原告告知我，有土地與加
    油站比鄰之問題，希望請我與中油進行協調，故我請中油總公司及台北營業處人
    員到現場會勘，在八十六年某日早上到現場會勘，會勘結束之後我們即到加油站
    旁原告住處內進行協商，協商完畢後當時並沒有作文字紀錄，但事後我們向中油
    公司索取當日協商紀錄，結果他們給我們一份他們內部的會議結論，其內容即與
    我們當日在原告住處商談之結果相同」等語，明白顯示兩造於八十六年間於共同
    到現場會勘後確實有在上訴人之住處內進行協商，而當場在洪秀柱委員之協調下
    達成如上開會議結論內容所載之「口頭契約」，雖然該口頭協定當時無法立即作
    成文字紀錄，然而確已經兩造口頭達成被上訴人應去函台北縣政府解除加油站用
    地之編定，依據民法第一百五十三條之規定，兩造間在當時即應已成立，中油應
    為申請之契約行為，被上訴人理應受該拘束。且被上訴人事後亦已將此口頭約定
    事項，補成文字，交由洪秀柱委員轉交給上訴人，足見該約定自屬真實有效，此
    由洪秀柱委員證述：「事後我們向中油公司索取當日協商紀錄，結果他們給我們
    一份他們內部的會議結論，其內容即與我們當日在原告住處商談之結果相同」等
    語可知，詎原判決理由五卻就前揭證人之證詞斷章取義而認為「無從認定上開意
    思表示已到達於原告」，實有違誤。再者，有關兩造確有同意原證五號之會議內
    容，因當時洪秀柱委員轉交的是「原證五」，另被上訴人公司事後自行再召開會
    議作成的正式紀錄則為「被證三」，然「原證五」及「被證三」，其內容則完全
    一致，只是打字方式不同，如兩造沒有同意上開內容，被上訴人自不可能將其內
    容交付上訴人後自行再做成內部的正式會議紀錄，足見被上訴人臨訟辯稱「被證
    三」號只是該公司內部會議之內容，未與上訴人達成共識，實與事實不符。
  2.上訴人起訴只主張被上訴人應「依約」向台北縣政府「申請」變更回復該畸零地
    保留之原有分區使用之用地，該「履行契約」當然係屬「私法行為」，上訴人並
    非係主張台北縣政府應予「變更更正」，是本件並無縣政府應「核准變更更正」
    之「公法行為」之爭議，原審判決未能查知「申請」之發動權與「縣政府之核准
    權」之不同而為違誤之判決，理宜撤銷改判。
  3.如前所述被上訴人依據都市計劃法之規定，亦係有權可以「申請」前開用地項目
    之變更回復，此觀都市計劃法第二十四條之規定而依第二十二條第一項第三款規
    定該變更細部計劃之申請，當然包括變更土地使用分區（即俗稱變更地目），是
    被上訴人依法自得為「申請」行為，且應「依約」為上開土地使用分區變更之行
    為。
  (四)依據台灣省畸零地使用規則第九、十一條規定，畸零地出現時，相鄰之土地亦必
    須保留出可供合併建築之「畸零地保留」，以供日後雙方合併使用，依據該規定
    ，畸零地出現時，相鄰土地所有權人在使用該土地時，即有義務劃出畸零地保留
    之部分，以供日後雙方協商價購及合併使用，但並非雙方必先有合併價購之合致
    ，才可申請畸零地保留，是原審認事用法應有違誤。又上訴人因明知法律之規定
    ，洵無主張「雙方已有買賣關係成立之合意」，且認「有無此買賣關係之存在」
    亦與本件「申請」畸零地保留地目變更無涉，亦非申請變更之前提關係，乃原審
    判決竟誤認上訴人有主張「買賣關係成立」而判認上訴人之主張即難認有理由，
    實不知其所云之依據為何，其判決自屬違誤。另原審認與上訴人所未主張及與本
    件爭執完全不相干之點，例如被上訴人公司「土地購置」，依其內部隸屬機關之
    授權事項、範圍以及核決之權限，該公司油品行銷事業部（即原台灣營業總處）
    及各處廠僅為核轉單位，均仍須陳報至總公司核定云云，核因本件訴訟之請求，
    僅為變更地目，尚與「土地購置」無關，爰不再一一駁斥。
  (五)本件當初被上訴人就系爭永和市○○段二二九地號土地申請變更永和都市計畫部
    分住宅區為加油站用地時，即由其台灣營業總處之下級單位即台北營業處代表被
    上訴人向主管機關台北縣政府申請，台北營業處且為起造人，即台北營業處即得
    自主決定就全案申請變更系爭土地為加油站用地，當然，台北營業處或其上級單
    位台灣營業總處亦自當有權得就本件土地使用分區之變更事項代表被上訴人與上
    訴人協商，而其協商所作成協議之效力，自應拘束被上訴人，何況，該次會議係
    由立法委員洪秀柱通知被上訴人總公司，乃由其總公司派員，除台灣營業總處有
    參與外，且尚有通知有權代表被上訴人為土地使用分區變更事宜之台北營業處共
    同參與協商及達成去函申請之合致，足見其有權代表之台北營業處亦有為同意系
    爭會議紀錄決議之意思表示。乃台北營業處既得有權代表被上訴人，被上訴人自
    不得以未經授權推諉責任，何況台北營業處之上級單位之台灣營業總處及總公司
    亦皆有參與決議系爭會議決議。另依證人賴中和之證詞既謂被上訴人無論任何管
    理權事項皆會報請總公司同意，則又本件當時由洪秀柱委員參與協商，該事亦必
    已報請總公司同意，且洪委員亦業已證稱：我請中油總公司人員到場會勘，會勘
    結束後並參與協商乙節，足證兩造之協商結果業經被上訴人總公司同意。兩造既
    於八十六年七、八月間早有同意解決系爭土地使用編定之共識，是上訴人乃據此
    依約去函請求被上訴人公司依原約定去函向台北縣政府申請該加油站用地，如原
    審判決附圖一ｆ部分土地改為「住宅區－畸零地保留」用地之編定，即屬有理。
三、證據：引用原審立證方法，並請求函詢臺北縣政府及訊問證人陳志隆。
乙、被上訴人方面：
一、聲明：上訴駁回。
二、陳述：除與原判決記載相同者外，補稱：
  (一)本件兩造並無上訴人所主張之合意變更為住宅區行為，亦未成立契約：
    上訴人主張兩造間有合意成立契約，無非係以證人洪秀柱委員之證詞為其依據，
    惟其證詞僅能證明上訴人與台北處人員有所協商，並非謂彼此有成立契約行為。
    再觀諸上訴人於所提之討論記錄，僅係被上訴人之內部討論，並非雙方之合意契
    約，況依會議記錄第一點，其上係記明「請台北處再與永利段二二八地號土地所
    有權人及北城建設公司溝通」既係謂「溝通」即表示雙方並無合意存在，否則焉
    須再為溝通？足見雙方並未成立契約。又土地使用分區之變更，係屬對於財產之
    變動，其決定權並非屬於台北處或其他人員，而應由被上訴人公司核定，此觀上
    開會議記錄第一點表明「一切手續應依法定程序辦理」自明。故縱然被上訴人所
    屬之台北處或其他人員與上訴人間有所協商，未經被上訴人公司之核定前，實難
    謂兩造已有合意而成立契約。
  (二)土地使用分區之變更，應按照都市計畫法有關規定辦理，非兩造合意所得變更：
    按直轄市及縣（市）政府對於都市計畫範圍內之土地，得限制其使用人為妨礙都
    市計畫之使用，都市計畫法第六條定有明文。因此限制土地所有人使用係屬都市
    計畫主管機關之權限，並無明文必須徵詢土地所有人之同意，顯見非兩造合意即
    能變更土地使用分區。次按都市計畫之擬定係規定於該法第十三條以下，至於其
    核定程序則規定於該法第二十條以下，均未見其擬定或核定須徵詢土地所有人之
    同意。另按都市計畫法第二十四條雖明定土地權利關係人得自行擬定或變更細部
    計畫，惟其第二十五條亦明定該自行擬定或申請變更細部計畫遭拒絕時之處理方
    法，亦足見都市計畫之擬定或變更並不受土地所有人或關係人之拘束。再按諸台
    北縣政府函，其說明二謂「主管機關變更都市計劃，係公法上之單方行政行為（
    釋字第一五六號參照）是為國家警察權之行使，對土地所有權人而言係為法律所
    賦予之社會義務，從而土地使用分區之變更自不須經土地所有權人之同意。」，
    有台北縣政府九十一年十一月二十二日北府城規字第０九一０六六五０九三號函
    附卷可稽，顯見當事人之合意並不足以影響都市計畫之結果。另觀諸證人黃秀源
    所證：「決定權在中央，因此只要中油公司提出聲請，我們會轉報中央，核不核
    准還是在中央」、「（問：依據你個人意見，內政部是否會准許變更？）無從作
    判斷。」，亦足見決定權在中央，雙方合意並不能變更都市計畫。
  (三)兩造須就土地讓售達成合意，上訴人始有權利保護之必要：
    本件姑不論兩造是否已達成申請變更為住宅區之合意及都市計畫之擬定及使用分
    區之變更是否受土地所有人或關係人之意思而拘束，惟如變更為住宅區後，兩造
    無法達成讓售之合意，則被上訴人徒留一畸零地而無法與加油站合併使用，上訴
    人亦無法合併使用，徒造成雙方之不利，上訴人自欠缺權利保護要件。被上訴人
    之下級單位台北處，對於土地之使用、管理變賣並無核定權，而須經由被上訴人
    之核定，此觀被上訴人於原審所提固定資產管理辦法自明，因此有關土地之讓售
    須報經被上訴人同意始能辦理。又本件既未經被上訴人同意出售，即兩造並無讓
    售之合意，則變更為住宅區－畸零地保留後反而不利於土地之利用，上訴人訴請
    被上訴人應向台北縣政府申請變更為住宅區－畸零地保留自屬欠缺權利保護要件
    ，原審判決以此駁回上訴人之請求並無違誤，上訴人再執前詞而為爭執自有未當
    。況都市計畫之變更並不因當事人之合意而變更有如前述。則上訴人為此請求，
    縱然被上訴人同意，此同意亦不足以拘束都市計畫主管機關，使其依該合意為變
    更。既無拘束力，即無法達到法律效果，因此縱然依照上訴人之請求為判決，恐
    亦無法達到變更都市計畫之目的，則上訴人之請求顯然欠缺權利保護要件，原審
    之判決並無違誤。
三、證據：引用原審立證方法，並請求函詢臺北縣政府及訊問證人黃秀源。
    理    由
一、按訴訟程序於裁判送達後、提起上訴前發生當然停止之原因者，依民事訴訟法第
    一百七十七條第三項規定，當事人承受訴訟之聲明，由為裁判之原法院裁定之，
    本件被上訴人中國石油公司之法定代理人業於原判決送達後、上訴人提起上訴前
    之九十一年六月十九日由陳朝威變更為郭進財，有該公司網站董事長介紹資料一
    件在卷可憑（見本院九十一年度上字第六二五號卷第二十一頁），嗣由原法院裁
    定命郭進財承受訴訟，自無不合，應先說明。
二、上訴人起訴主張：伊所有坐落台北縣永和市○○段二二八號土地經分割後為僅剩
    四平方公尺之畸鄰地，與被上訴人所有同段二二九號土地相毗鄰，因係不得獨立
    之建築用單位之土地，必需與該鄰地合併使用。而被上訴人於七十六年間計畫在
    所有二二九號土地興建加油站時，雖依台灣省畸鄰地使用規則第十一條規定，於
    所申領建照執照，將上訴人所有之前揭土地留設為住宅區「畸鄰地保留」，但嗣
    於七十六年十月十五日專案申請都市計劃土地使用分區變更，而將二二九號土地
    變更為「加油站用地」時，卻亦將上訴人所有前揭土地變更為「加油站用地」，
    致台北縣政府於核准變更分區使用時，疏未注意及此，全案照准，形成違反規定
    之態狀。其後兩造於八十六年八月四日召開協調會議，達成「請相鄰之永利段第
    二二八地號土地所有人（即上訴人）向被上訴人中油公司提出申請，以便配合去
    函（按即申請）台北縣政府解除加油站用地之編定」之協議，是依約被上訴人應
    有履行向台北縣政府「申請」變更回復該住宅區─畸零地保留之義務，卻怠於履
    行，迭催不理，為此提起本訴，聲明求為被上訴人應向台北縣政府申請將其所屬
    台北縣永和市○○路加油站所在之永和市○○段第二二九地號如原判決附圖所示
    ｆ部分之「加油站用地」（面積為一七‧三三平方公尺）變更回復為「住宅區」
    用地－「畸零地保留」之判決。被上訴人則以：被上訴人並未就業已變更為加油
    站用地之系爭土地與上訴人達成申請變更回復為住宅區用地合意。上訴人所提八
    十六年八月四日會議紀錄乃被上訴人內部文件，雙方並無契約存在。又上訴人雖
    請求變更系爭土地用地之編定為住宅區，但因系爭土地之地目業經都市計劃發布
    實施，故欲變更回復仍須辦理都市計劃之變更等其他法定程序，已非僅由被上訴
    人去函台北縣政府申請解除該加油站部分土地之「加油站土地」之編定，即可改
    回復為「住宅區」用地之編定，是上訴人提起本件即無保護之必要等語抗辯。
三、上訴人主張其所有坐落台北縣永和市○○段二二八號土地乃面積四平方公尺之畸
    零地，與被上訴人所有如原判決附圖所示ｆ部分之二二九號土地（下稱系爭土地
    ）係相毗鄰，惟二二九號土地中之系爭土地雖原經劃為住宅區「畸零地保留」，
    但被上訴人於七十六年十月十五日專（個）案申請都市計劃土地使用分區變更時
    ，將包含系爭土地在內之二二九地號土地變更為「加油站用地」，而台北縣政府
    在核准變更分區使用時，亦為全案照准等情，為兩造所不爭執，並有建造執照、
    被上訴人油品行銷事業部台北營業處九十年三月六日90北管字第405-00-035號函
    在卷足憑（見原審卷第十一頁至十三頁），復經原審向台北縣政府調取「永和市
    ○○路（汽車加油站）」建造執照案卷核閱無訛，可信實在。上訴人又主張兩造
    曾於八十六年八月四日召開協調會議，雙方達成「請相鄰之永利段第二二八地號
    土地所有人（即上訴人）等向被上訴人中油公司提出申請，以便配合去函（按即
    申請）台北縣政府解除加油站用地之編定」之協議，是雙方有被上訴人應向台北
    縣政府提出申請變更系爭土地使用分區為住宅區「畸零地保留」之契約等事實，
    除據其提出被上訴人交付予證人洪秀柱關於被上訴人於八十六年八月四日「林慶
    堂陳請要求提供台北處永利路加油站部分土地做為通道案討論記錄」乙件（見原
    審卷第四六頁），及證人洪秀柱之證詞外，並稱其所提出上開討論記錄與被上訴
    人所提出之被證三「林慶堂陳請要求提供台北處永利路加油站部分土地做為通道
    案討論記錄」（見原審卷第七一頁）除打字方式不同外，內容均一致，益見兩造
    對此已經達成意思一致等語。然為被上訴人所否認，並以前揭情詞置辯。經查：
  (一)互核上開二份不同字體之討論記錄，其內容固均相符，然其標題均為「林慶堂陳
    請要求提供台北處永利路加油站部分土地做為通道案討論記錄」，且當日開會之
    事由係：「林慶堂陳情要求使用台北處永利加油站部分土地做為通道案」，有開
    會通知單可憑（見原法院卷第七二頁），若該內容確係關於與上訴人之協商事項
    ，何以不在標題上寫明係與上訴人「甲○○」就「被上訴人應向台北縣政府提出
    申請變更地目」一事之協商記錄，反而記載與本件無關之第三人「林慶堂」及與
    本件不同協商內容之「要求提供台北處永利路加油站部分土地做為通道案」？，
    是該討論記錄是否即如上訴人所主張係關於兩造間口頭協議所做成之書面，亦或
    只是被上訴人提供與本件相類似陳情案之處理方式予參與協調之立法委員洪秀柱
    參考？實非無疑。
  (二)再觀之該會議記錄，其出席人員均係被上訴人公司員工，並無上訴人或其代表或
    上訴人委託代為協商之立法委員即證人洪秀柱在場，此為兩造所不爭執，亦經證
    人劉勳證述在卷（見原法院卷第九一、九三頁），則只有當事人一方在場如何就
    相關事項達成意思表示之合致？況從該記錄內容之記載：「(一)本案... 宜俟解除
    加油站用地編定後，再研議讓售，一切手續應依法定程序辦理。(二)請台北處再與
    永利段二二八地號土地所有權人及北城建設公司溝通，請其向本公司提出申請，
    以便配合去函台北縣政府解除加油站用地之編定。」等情，並無依照兩造協商應
    為一定行為之文字記載，故細繹其文句用意，應僅係會議中參與人員就相關問題
    做出建議如「請台北處再與... 溝通，以便配合... 」，或指示進行事項如「本
    案...宜俟解除加油站用地編定後，再研議讓售，一切手續應依法定程序辦理」
    等之結論，若謂兩造已有應為一定行為之合意，應不至於文字上再以「溝通」、
    「研議讓售」及「應依法定程序辦理」等文字表現。是證人洪秀柱縱曾證稱：該
    記錄內容與口頭協商內容相同等語，亦僅足認兩造於上訴人主張之八十六年八月
    四日口頭協商時曾達成代表被上訴人參與協商之人員應向被上訴人為上述內容之
    「建議」，而不足認定兩造間已經達成被上訴人應為一定行為之意思表示合致。
    且證人洪秀柱亦有證稱：被上訴人所提供的是他們內部會議之結論等語（見原審
    卷第一二二頁），則被上訴人辯以該記錄僅係其內部會議之結論，並非無稽。從
    而上訴人所提前該記錄，僅足認是被上訴人內部會議之結論，而上訴人復未提出
    其他證據，證明兩造間確有達成被上訴人應為一定行為之意思表示合致，則其援
    引該記錄部分內容「以便配合去函台北縣政府解除加油站用地之編定」之文句，
    指為被上訴人已與上訴人達成協議，經同意去函台北縣政府申請解除系爭土地「
    加油站用地」之編定，自不可遽信。
四、再按原告提起之訴訟，就為訴訟標的之法律關係，應有請求法院判決之現實上必
    要性，亦即在法律上有受判決之現實利益，若與自己無利益，或依訴之內容不能
    直接解決其私法上權利之紛爭者，即不能認為其訴有保護之必要。本件縱認上訴
    人主張兩造間有前揭應由被上訴人向台北縣政府提出變更系爭土地分區使用編定
    之契約存在乙節為真，但查：
  (一)都市計畫法第十三條以下關於都市計畫之擬定及第二十條以下關於都市計畫之核
    定，均未見其擬定或核定須徵詢土地所有權人之同意，是土地所有權人關於都市
    計畫之意見應不影響主管機關之擬定或核定程序。
  (二)其次都市計畫法第二十四條規定：「土地權利關係人為促進其土地利用，得配合
    當地分區發展計畫，自行擬定或變更細部計畫，並應附具事業及財務計畫，申請
    當地直轄市、縣（市）（局）政府或鄉、鎮、縣轄市公所依前條規定辦理」，雖
    賦予土地權利關係人有擬定或變更計畫之申請權，惟其申請並不拘束主管機關，
    故其申請於遭拒絕時，雖得向其上一級政府請求處理，然若經上級政府依法處理
    後，土地權利關係人即不得再提異議，此亦為同法第二十五條所明文，因此申請
    人之申請於經上一級主管機關處理後即不得再異議，其擬定或變更之申請對於主
    管機關即不生拘束力。
  (三)再參諸台北縣政府函覆本院之內容謂：「二、主管機關變更都市計劃，係公法上
    之單方行政行為（釋字一五六號參照）是為國家警察權之行使，對土地所有權人
    而言係為法律所賦予之社會義務，從而土地使用分區之變更自不須經土地所有權
    人之同意。三、...... 私人或團體其興辦事業如認為合於前開之規定情事，並
    有具體可行之財務及實施計畫，得建議政府辦理個案變更都市計畫，主管機（關
    ）於接獲其建議案後，自應審酌其是否合於都市計畫整體發展趨勢暨各該審議規
    範等規定而依法定程序辦理，從而使用分區非因土地權利關係人之申請即可達變
    更之目的」，有該府九十一年十一月二十二日北府城規字第０九一０六六五０九
    三號函附卷可稽（見本院卷第四一頁），亦進一步闡述相同之意旨，且與兩造因
    此變更案而與台北縣政府相關承辦人員所做成之會議記錄結論(二)「本案若依都市
    計畫法第二十七條第一項三款－為適應經濟發展需要辦理個案變更，原則上宜取
    得土地所有權人之同意或協商同意後，再由本府報經內政部同意依法定程序辦理
    」相符，有台北縣政府九十年十月十二日九十北府城規字第三七六三四三號函檢
    附之會議記錄足參（見原法院卷第十七頁），亦足見依據都市計畫法所為土地使
    用分區之變更最終之決定權仍在中央主管機關，當事人之申請並不足對於主管機
    關產生拘束力。此核與證人即台北縣政府城鄉局主辦台北縣永和市都市計畫承辦
    人員黃秀源所證稱：「都市計畫變更有二個時機，一是五年一次的定期通盤檢討
    ，任何人能提出建議，另一種是個案變更，依據現行都市計畫法第二十七條的規
    定，只要符合第二十七條中的任何一款，其中第三款是允許利害關係人向政府提
    出聲（申）請，但要強調一點，允許與否還是要中央政府決定」等情相符。
  (四)承上所述，土地使用分區之變更既非兩造合意即得變更，都市計畫之擬定、核定
    亦有一定之程序，並不受土地所有權人或關係人之拘束，亦即上訴人縱獲得本件
    勝訴判決，亦不能拘束主管機關，主管機關仍應依法定程序審度其申請是否合於
    都市計畫整體發展趨勢暨各該審議規範等規定，而不能直接實現上訴人所主張之
    私法上權利，是揆諸上開說明，本件訴訟既無從直接解決兩造間私法上權利之紛
    爭，上訴人提起本件訴訟即無訴之利益，亦核無保護之必要，自不應准許。上訴
    人指稱，伊係依約請求被上訴人之履行契約，即有權利保護之必要，至被上訴人
    依約申請後，本案即有變更之可能，難認訴無保護之必要云云，並不可採。
五、綜上所述，本件上訴人請求被上訴人應同意向台北縣政府申請將系爭土地由「加
    油站用地」變更回復為「住宅區」用地－「畸零地保留」，不應准許。原判決駁
    回上訴人之訴，理由雖未盡相同，但結論則無二致。上訴意旨指摘原判決不當，
    求予廢棄改判，應認為無理由，而予駁回。至兩造其餘攻擊、防禦方法，本院認
    已無關於本件勝負之判斷，自無一一論駁之必要，應予說明。
六、據上論結，本件上訴為無理由，依民事訴訟法第四百四十九條第二項、第七十八
    條，判決如主文。
中      華      民      國    九十二    年      四      月    二十八    日
                                民事第七庭
                                  審判長法  官  張  耀  彩
                                        法  官  陳  金  圍
                                        法  官  王  仁  貴
右正本係照原本作成。
如不服本判決，應於收受送達後二十日內向本院提出上訴書狀，其未表明上訴理由者
，應於提出上訴後二十日內向本院補提理由書狀（均須按他造當事人之人數附繕本）
上訴時應提出委任律師或具有律師資格之人之委任狀；委任有律師資格者，另應附具
律師資格證書及釋明委任人與受任人有民事訴訟法第四百六十六條之一第一項但書或
第二項（詳附註）所定關係之釋明文書影本。
中      華      民      國    九十二    年      四      月    二十八    日
                                        書記官  鄭  兆  璋
附註：
民事訴訟法第四百六十六條之一（第一項、第二項）：
對於第二審判決上訴，上訴人應委任律師為訴訟代理人。但上訴人或其他法定代理人
具有律師資格者，不在此限。
上訴人之配偶、三親等內之血親、二親等內之姻親，或上訴人為法人、中央或地方機
關時，其所屬專任人員具有律師資格並經法院認為適當者，亦得為第三審訴訟代理人
。


司法院資訊處製作；財團法人民間司法改革基金會備份。
